臺灣高等法院高雄分院刑事判決　　　　　94年度上訴字第84號
上　訴　人　臺灣高雄地方法院檢察署檢察官
上　訴　人
即　被　告　甲○○
　　　　　　戊○○
共　　　同
選任辯護人　戴國石律師
　　　　　　李慶榮律師
　　　　　　孫守濂律師
上　訴　人
即　被　告　乙○○（原名庚○○）
選任辯護人　李慶榮律師
　　　　　　孫守濂律師
上列上訴人因被告偽造文書等案件，不服臺灣高雄地方法院92年
度訴字第914 號中華民國93年11月25日第一審判決（起訴案號：
臺灣高雄地方法院檢察署92年度偵字第1023號），提起上訴，本
院判決如下：
    主  文
原判決關於甲○○部分、戊○○行使偽造私文書部分及其定應執
行刑均撤銷。
甲○○共同意圖為自己不法之所有，乘人之精神耗弱，使之將本
人之物交付，處有期徒刑壹年陸月。被訴於87年3月間及89年5月
15日使公務員登載不實事項部分無罪。
戊○○被訴於87年3月間使公務員登載不實事項部分無罪。
其他上訴駁回。
    事  實
一、戊○○曾於民國83年間因過失傷害案件，經本院判處有期徒
    刑4月，緩刑3年確定，嗣經撤銷緩刑，於85年6月19日易科
    罰金執行完畢，仍不知悔改。其與甲○○為夫妻關係、乙○○（原名庚○○）為戊○○之女兒。3 人均明知丙○患有精
    神疾病，對財產事務並無充分認知能力之精神耗弱之人，甲○○等3 人竟為達取得及處分丙○財產之目的，先於88 年
    12月14日由乙○○與丙○為結婚登記，嗣丙○之父姜光煜於
    89年6 月18日因不詳之原因死亡，甲○○等3 人乃共同基於
    意圖為自己不法所有之犯意聯絡，利用丙○之精神耗弱，對
    財產事務之管理並無認知能力，推由甲○○於89年6 月26
    日使丙○簽立同意書1 紙，同意將其名下之高雄市○○區○○段368 地號土地及坐落其上高雄市○○區○○段183 建號
    ，即門牌高雄市前金區○○○路66巷25號房屋（以下合稱丙
    房地）、高雄縣仁武鄉○○段100 之45地號土地及坐落其上
    高雄縣仁武鄉○○段31建號，即門牌高雄縣仁武鄉新興巷
    249 號房屋（以下合稱丁房地）、高雄縣六龜鄉○○段665
    之51地號土地應有部分20分之8 （以下簡稱戊土地）、同段
    665 之52地號土地（以下簡稱己土地）及同段781 地號土地
    （以下簡稱庚土地）等7 筆不動產全部贈予乙○○，並由丙○交付甲○○辦理所有權所需之印章等相關資料後，再由甲○○製作贈與契約，持以向地政事務所辦理所有權移轉登記
    ，分別於89年7 月18日將丙房地、丁房地登記到乙○○名下
    ，於89年8 月8 日將戊土地之應有部分20分之8 、己土地所
    有權全部及庚土地所有權全部接續，登記到乙○○名下。
二、乙○○以夫妻贈與原因取得上開7筆不動產後，甲○○等3人
    復共同基於使公務員登載不實之概括犯意聯絡，均明知乙○○並未向戊○○借用任何款項，竟先於90年1月16日，以乙○○名義為債務人，戊○○為債權人，並以其所有之丙房地
    由甲○○製作內容不實之土地登記申請書及抵押權設定契約
    書，持向高雄市政府地政處鹽埕地政事務所（以下簡稱鹽埕
    地政事務所）申請辦理設定第2順位220萬元抵押權登記；復
    於同年1 月17日，以乙○○名義為債務人，戊○○為債權人
    ，並以其所有之丁房地，由甲○○製作內容不實之土地登記
    申請書及抵押權設定契約書，持向高雄縣仁武地政事務所（
    以下簡稱仁武地政事務所）申請辦理設定第1順位370萬元抵
    押權登記；均使地政事務所不知情之承辦公務員將不實之抵
    押權設定事項，據以登載於其職務上所掌之土地及建物登記
    簿上，足以生損害於地政機關對於土地及建物登記管理之正
    確性。
三、案經丙○之叔父丁○○向臺灣高雄地方法院檢察署告發後，
    由該署檢察官偵查起訴。
    理  由
甲、有罪部分：
一、訊據上訴人即被告甲○○、戊○○、乙○○3人均矢口否認
    上揭犯行，被告甲○○辯稱：89年間丙○簽立同意書時，精
    神狀況正常，是丙○同意過戶給乙○○，乙○○確實有向戊○○借錢，伊並無準詐欺及登載不實之犯行云云。被告戊○○辯稱：乙○○曾向伊借款，確實有該債權存在，伊並未涉
    犯準詐欺及登載不實之犯行云云。被告乙○○辯稱：伊確有
    向被告戊○○借款，以供與丙○結婚後之生活所需、購買家
    具及修繕房屋，確實有該債務存在。丙○將財產贈與伊時精
    神正常，伊並無任何準詐欺及登載不實之犯行云云。
二、經查：
  (一)犯罪事實一部分
    (1)被害人丙○確實於89年6 月26日簽立同意書1 紙，同意將
      其名下之丙房地、丁房地、戊土地、己土地，及庚土地等
      7 筆不動產全部贈予乙○○，使丙○為上開財物之交付，
      甲○○隨即製作贈與契約，持以向地政事務所辦理所有權
      移轉登記，而分別於89年7月18日及89年8月8日將上開7筆
      不動產登記到乙○○名下等情，業據被告甲○○、乙○○
      供承在卷，並經證人丙○於原審法院審理時證述明確（見
      原審法院卷2第181頁），復有同意書1紙（見偵1卷第48頁
      ），及土地登記申請書、贈與所有權移轉契約書、農業用
      地作農業使用證明書、贈與、不計入贈與總額證明書、土
      地所有權狀、農地承買入承諾書、契稅繳款書等在卷可稽
      （見警卷第7頁至第51頁），上開事實已堪認定。
    (2)被告乙○○與丙○於88年10月25日結婚後，姜光煜於89年
      6 月10日死亡，被告甲○○、戊○○及乙○○旋即於同月
      26日取得丙○願將全部財產贈與被告乙○○之同意書，並
      於89年7月18日以夫妻贈與為原因，將前揭財產移轉登記於
      被告乙○○所有，自應究明丙○是否有贈與之意思能力？
      被告等3人是否利用丙○之精神耗弱而取得其所有之不動產
      ？經查：
      丙○係精神分裂病患者，於12歲發病，有幻聽、失眠症
        狀，並無緩解期，曾多次於高雄慈惠醫院、高雄長庚醫
        院及台北市立療養院住院治療，其心理社會動能重度障
        礙等情，有泓安醫院93年3月22日泓醫醫字第930040號函
        暨所附之住院病歷摘要及病歷資料在卷可證（見原審法
        院卷2第16頁至第44頁）；又丙○之母親及妹妹均係精神
        分裂症病人，丙○於服兵役時即出現失眠、情緒不穩、
        自言自語之問題，改服國民兵役，之後發生無故打壞路
        邊汽車行為，入獄後發現精神異常，改至國軍802醫院治
        療1、2個月，但是出院後拒絕服藥，所以症狀復發，後
        來發生打爸爸之行為，送入慈惠醫院住院，83年起在高
        雄市立凱旋醫院接受居家治療，每2 至4 週至家中施打1
        次長效針，86年11月28日至12月28日因暴力行為和自我
        照顧不佳而於長庚醫院高雄分院治療，後來改至凱旋醫
        院居家治療，87年4月9日至5月6日再因涉嫌縱火再到長
        庚醫院高雄分院住院治療，87年10月27日至87年12月21
        日因有毆打母親之暴力行為而住院治療，88年3月12日至
        同年5月7日因情緒不好又打母親再度入院，88年5月14日
        至同年5月28日入院行精神復健，後改居家治療，89年5
        月8日至同年6月9日因情緒暴躁再度入院等情，有財團法
        人長庚紀念醫院高雄分院93年9月6日（93）長庚院高字
        第1520號函、93年8月25日（93年庚院高字第380960號函
        暨所附之出院病歷摘要等病歷資料附卷可稽（見原審法
        院卷2第198頁至第239頁），復有丙○之中華民國身心障
        礙手冊可稽（見原審法院卷2第194頁），丙○係屬精神
        障礙之人，應堪認定。
      本院民事庭於審理90年度家上字第122 號丙○、庚○○
        間請求確認婚姻無效事件民事訴訟中為究明丙○有無結
        婚之意思能力，乃委請財團法人長庚紀念醫院就上訴人
        之精神狀態進行鑑定，據其鑑定結果略謂：「依據個案
        （指丙○）目前精神狀態及心理測驗結果顯示，個案的
        確因長期精神疾病導致智力及判斷功能退化；雖然個案
        於88年間辦理結婚，但對照當時並無規則治療，且個案
        所罹患為退化性思考障礙性疾病，可以推斷個案於結婚
        當時對於社會性名詞「結婚」或許能知道其意思，但對
        於其名詞之意義及層面，包括婚姻之具備條件如：經濟
        能力、相處能力、兩性態度、情感建立等，應無法如同
        常人般理解其意義，且應沒有足夠之決定能力，有該鑑
        定報告書附卷可稽；是丙○既不能如同常人般了解結婚
        之意思及層面，且對結婚無足夠之意思決定能力，足認
        丙○確實欠缺贈與之意思能力。 (見原審卷 (一)第199
        頁，偵查卷他字第3088號卷第117頁以下)
      參以丙○於原審法院審理時證稱：「（辯護人問：同意
        書上的名字、印章是否所所親簽及所蓋？）是」（見原
        審法院卷2第174頁）、「（被告甲○○問：你剛才說同
        意書是你寫的，你知否內容？）我不曉得」（見原審法
        院卷2 第176頁至第177頁）、「（檢察官問：你不知道
        同意書內容，為何要簽名、蓋章？）甲○○要我蓋的」
        、「（檢察官問：為何甲○○要你蓋，你就蓋？）我不
        知道，那是統戰的工具」、「（檢察官問：你為何認為
        是統戰的工具？）因我本身是共產黨」等語（見原審法
        院卷2第181頁），是丙○係因被告甲○○之要求，而於
        同意書上簽名蓋章，其並不知道該同意書之內容，並稱
        因其本身是共產黨，而那是統戰之工具，而簽立同意書
        等情。
      至辯護人辯稱：丙○係高中補校畢業，曾服過兵役，足
        見其智能非低，應足堪瞭解贈與之意義云云，惟丙○是
        否有贈與之能力，自應以贈與當時之狀態為準，核與丙○之學歷、兵役狀況等，均屬無涉，辯護人前揭抗辯，
        自無理由。又丙○之父姜光煜固於88年12月10日書立切
        結書載明：「授權被告乙○○於其死後，全權處理、照
        顧丙○、姜瑪麗生活及財產管理等事宜」（見90年度他
        字第3088號偵查卷第121 頁），惟依該切結書之內容，
        僅係授權被告乙○○全權處理其財產之「管理事項」，
        不僅未授權其「處分」財產，亦未同意贈與予被告乙○○，乃被告乙○○竟將該財產移轉至其名下，並將部分
        不動產設定扺押權予被告戊○○（詳後述），顯不符姜
        光煜書立切結書之本意，自不能據該切結書為有利於被
        告3 人之認定。
      綜上，被告甲○○等3人顯係利用丙○之精神耗弱，不知
        簽名之意義，而要求丙○簽立財產贈與被告乙○○之同
        意書，並以夫妻贈與為原因，將前揭財產移轉登記於被
        告乙○○所有後，再將部分不動產設定抵押予被告戊○○（詳後述），應可認定，顯見被告等3 人就此部分準
        詐欺犯行，有犯意聯絡及行為分擔。被告甲○○辯稱：
        丙○要求伊幫忙寫同意書，當時丙○之精神狀況正常云
        云，顯與事實不符，不足採信。
  (二)犯罪事實二部分
    (1)被告乙○○以夫妻贈與原因取得上開7 筆不動產後，先於
      90年1月16日，以乙○○名義為債務人，並以其所有之丙房
      地由甲○○製作土地登記申請書及抵押權設定契約書，持
      向鹽埕地政事務所申請辦理設定第2順位220萬元抵押權登
      記，復於同年1月17日，以乙○○名義為債務人，並以其所
      有之丁房地，由甲○○製作土地登記申請書及抵押權設定
      契約書，持向仁武地政事務所申請辦理設定第1順位370萬
      元抵押權登記等情，為被告3人所自承，並有鹽埕地政事務
      所93年8月9日高市地鹽字第0930005616號函暨所附之土地
      登記申請書及扺押權設定契約書各1份在卷可證（見原審法
      院卷2第259頁、第268頁至第271頁）。
    (2)被告戊○○是否曾借款予被告乙○○1節，查被告戊○○於
      90年10月5日警詢時供稱：因乙○○、丙○婚後沒有工作，
      被告乙○○88年10月25日起陸續向伊借約100萬元，沒開本
      票及借據，有拿高雄市前金丙房地及丁房地設定抵押500萬
      元，是被告甲○○去辦理的等語（見警卷第3頁反面、第4
      頁正面）；嗣於90年12月6日檢察官偵訊時供稱：被告乙○○陸陸續續向伊拿錢，目前欠伊100餘萬元，設定220萬及
      370 萬元之抵押權是預先設定，並無真正欠如此多債務等
      語（見偵1 卷第37頁正面）；被告乙○○於90年12月6 日
      檢察官偵訊時供稱：有向被告戊○○借錢，因伊要照顧伊
      與丙○的生活，陸陸續續借款到目前大約有向被告戊○○
      借了100 餘萬元，伊每次都向被告戊○○借1 萬餘元，最
      多時1 次拿5 萬元等語（見偵1 卷第35頁反面），嗣於92
      年8 月1 日被告戊○○、乙○○始具狀陳稱：因被告乙○○所有之高雄市前金區○○○路66巷25號房屋需整修，乃
      於89年1 月間委請黃進枝前來整修，花費81萬元由被告戊○○代為支付工程款81萬元等語，並提出估價單1 紙為證
      （見原審法院1 第116 頁），倘被告戊○○確有代墊81萬
      元前述修繕費用之情事，為何其等2 人歷經警詢、偵訊過
      程，均僅模糊表示被告乙○○陸陸續續向被告戊○○借款
      ，且均未能提出確切之資金流向證明，而就該筆高達81萬
      元之債務則隻字未提，顯與常情有違。況倘如被告乙○○
      所述，因伊與丙○均無工作，故向被告戊○○借款供生活
      所需，則被告乙○○之經濟狀況不寬裕之情形下，豈可能
      自88年12月14 日 結婚後，短期內即需借用高達100 萬元
      之借款供生活所需，亦與常情有違。被告戊○○、乙○○
      於本院審理中又改稱：確實有債權債務存在，是因購買傢
      俱及修繕房屋所需之費用云云，不僅與前供述不一致，且
      豈可能僅因購買傢俱及修繕房屋或其他之借支，於短期內
      即前後借用590 萬元之理？
    (3)再被告乙○○於89年12月6 日向彰化銀行七賢分行借得200
      萬元，借款期間自89年12月6 日起至104 年12月6 日止，
      第37個月起按月本息平均攤還，被告乙○○自91年5 月27
      日起因延滯繳息6 個月等情，有彰化銀行七贀分行93年8
      月23日彰七贀字第2177號函暨所附之借款資料在卷可證（
      見原審法院卷2 第288 頁至第293 頁），而被告乙○○於
      原審法院93年11月4 日審理時亦供稱：伊並有還錢給被告
      戊○○，因伊把名下土地設定抵押權給被告戊○○，彰化
      銀行撥下來的錢，用於修繕高雄市○○○路66巷15號房屋
      ，花了100 萬元左右，其餘100 萬元沒有印象，現在已不
      在了等語（見原審法院卷3 第106 頁），核與被告乙○○
      前述向被告戊○○借用81萬元修繕該房屋，歧異甚大，益
      證被告戊○○、乙○○辯稱：被告乙○○向被告戊○○借
      用81萬元修繕房子1 節，難以採信。又倘被告乙○○確有
      積欠被告戊○○約100 萬元之債務，被告乙○○理應於適
      當時機返還借款，豈有如其所述，僅將名下土地設定抵押
      權於被告戊○○，且忘記其向彰化銀行借得之100 萬元用
      於何處之理。再參以被告戊○○既知將被告乙○○設定扺
      押權登記，以保障自己之權利，且其夫即被告甲○○身為
      代書，應知悉該抵押權之設定，並不能證明當事人間之債
      務關係存在，其為何未與被告乙○○簽定借款契約，或由
      被告乙○○書立借據，以確保債權，亦與常情有違。
    (4)綜上，被告戊○○、乙○○辯稱：被告乙○○向被告戊○○借款1節，尚難採信。既被告乙○○未積欠被告戊○○任
      何債務，則被告甲○○於90年1 月16日，以被告乙○○名
      義為債務人，並以被告乙○○所有之丙房地由甲○○製作
      內容不實之土地登記申請書及抵押權設定契約書，持向鹽
      埕地政事務所）申請辦理設定第2 順位220 萬元抵押權登
      記，復於同年1 月17日，以被告乙○○名義為債務人，並
      以其所有之丁房地，由被告甲○○製作內容不實之土地登
      記申請書及抵押權設定契約書，持向仁武地政事務所申請
      辦理設定第1 順位370 萬元抵押權登記，均使地政事務所
      不知情之承辦公務員將不實之抵押權設定事項，據以登載
      於其職務上所掌之土地及建物登記簿上，足以生損害於地
      政機關對於土地及建物登記管理之正確性，至為明確。
  (三)綜上所述，被告3 人所辯上情，純屬卸責之詞，均不足取，
    本件事證明確，被告3 人犯行均堪認定。
三、按地政事務所對人民申請案件，雖應依法審查，然對該申請
    案本身之內容是否屬實，並無審查之權，亦無從審查，人民
    以虛偽之事項申請，公務員依法即應登載於公文書上。核被
    告3 人就事實1 所為，係各犯刑法第341 條第1 項之準詐欺
    罪；被告3 人就事實2 所為，係各犯刑法第214 條之使公務
    員登載不實罪。被告3 人就事實1 、2 所示之犯行，分別有
    犯意聯絡及行為分擔，均應論以共同正犯。被告甲○○、戊○○、乙○○3 人就事實2 部分，其前後2 次行為（90年1
    月16日及90年1 月17日前後2 次），均時間緊接，所犯罪名
    同一，顯係各基於概括之犯意反覆為之，均應依連續犯之規
    定，各論以1 罪。被告甲○○、戊○○、乙○○前後所犯準
    詐欺及使公務員登載不實犯行間，有方法結果牽連關係，應
    從一重之準詐欺罪處斷。公訴人認被告戊○○前後所犯2 罪
    間，犯意各別，應予分論併罰；就被告甲○○、乙○○前後
    所犯2 罪間，未敘明其有方法結果之牽連關係；均有未洽。
    又被告戊○○曾於83年間因過失傷害案件，經本院判處有期
    徒刑4 月，緩刑3 年確定，嗣經撤銷緩刑，於85年6 月19日
    易科罰金執行完畢，有臺灣高等法院被告全國前案紀錄表在
    卷可證，其於有期徒刑執行完畢後5 年內再犯有期徒刑以上
    之罪，應論以累犯，並加重其刑。
四、原審就被告甲○○上開部分據以論罪科刑，固非無見。惟查
    被告甲○○就被訴將姜光煜所有之坐落高雄縣六龜鄉○○段
    665 之51號地號土地，設定300 萬元之抵押權登記部分，並
    不構成犯罪，詳如後述，原判決認此部分應另成立行使偽造
    私文書罪及使公務員登載不實罪，與上開部分分別有連續及
    牽連關係，尚有未洽。檢察官上訴意旨，以原審量刑過輕；
    被告甲○○上訴意旨，仍執前詞，否認犯罪；均指摘原判決
    不當，雖均無理由，但原判決既有上開可議之處，自仍應由
    本院將原判決關於甲○○連續行使偽造私文書部分（即甲○○判決第2 部分）及其定應執行刑撤銷改判。爰審酌被告甲○○犯罪動機、目的及行為手段，對地政管理之正確性，其
    身為專業代書，卻同謀犯罪欺騙精神耗弱之丙○，並負責主
    要文書處理，犯罪情節甚重，又本件犯行，致丙○之財產受
    有極大損害，於犯罪後卸責飾詞，毫無悔意等一切情狀，量
    處有期徒刑1 年6 月。
五、原審就被告戊○○、乙○○2 人關於準詐欺牽連使公務員登
    戴不實部分，因依刑法第28條、第56條、第216 條、第214
    條、第341 條第1 項、第55條、第47條、第74條第1 款，罰
    金罰緩提高標準條例第1 條前段之規定，並審酌被告2 人犯
    罪之動機、目的及行為手段，對地政管理之正確性，被告戊○○曾有犯罪前科猶再犯罪，及被告2 人因本件犯行，致丙○之財產受有極大損害，而被告乙○○並無前科，有臺灣高
    等法院被告全國前案紀錄表在卷可證，素行尚稱良好，分擔
    本件犯罪行為部分非多，情節較輕，但基於私利而與父母共
    犯本罪，且被告2 人於犯罪後均卸責飾詞，毫無悔意等一切
    情狀，量處被告戊○○有期徒刑1 年4 月，被告乙○○有期
    徒刑1 年2 月。並以被告乙○○前未曾受有期徒刑以上刑之
    宣告，有臺灣高等法院被告全國前案紀錄表在卷可參，其因
    失慮未周，觸犯刑典，且其患有憂鬱症及邊緣人格，有長庚
    醫院診斷證明書在卷可證（見原審法院卷2 第359 之4 頁）
    ，經此偵審程序及受刑之宣告後，應知警惕而無再犯之虞，
    因認以暫不執行其刑為當，併予宣告緩刑5 年。併敘明被告
    戊○○與案外人羅潘秋蘭基於偽造文書之概括犯意聯絡，於
    88 年12 月間起至89年2 月1 日止，連續多次行使偽造私文
    書，騙取羅潘秋蘭養母陳潘清娘所有之土地，並經本院以90
    年度上訴字第291 號判處被告戊○○有期徒刑6 月，如易科
    罰金，以300 元折算1 日確定，有該判決書及臺灣高等法院
    被告全國前案紀錄表在卷可證，惟該件犯罪與本案一連串詐
    騙丙○之名下財產之行為，於時間上已難認有緊接性，且係
    被告乙○○與丙○結婚後，而騙取丙○名下之財產，手法亦
    不相同，顯係被告戊○○另行起意所為，與前開犯罪並無連
    續犯之裁判上1 罪關係等情。其認事用法，核無不合，量刑
    亦屬妥適，檢察官上訴意旨，以原審就此部分量刑過輕；被
    告戊○○、乙○○上訴意旨，仍執前詞，否認犯罪；均指摘
    原判決此部分不當，均為無理由，均應予駁回。
六、公訴意旨另以：被告甲○○為掩飾被告乙○○與丙○無效之
    婚姻，及不法取得丙○不動產之犯行，復基於偽造文書之犯
    意，於89年7 、8 月間，乙○○已取得丙○之丙房地等7 筆
    不動產後，自行立下日期為88年10月25日及88年12月10日之
    同意書及切結書各1 份，在未得姜光煜之同意下，竟在「立
    同意書人」欄及「立切結書人」欄下偽造「姜光煜」之署押
    ，足生損害於姜光煜，因認被告甲○○涉犯刑法第216 條、
    第210條之行使偽造私文書之犯行等語。經查：
  (一)按犯罪事實，應依證據認定之，無證據不得認定其犯罪事實
    ；又不能證明被告犯罪者，應諭知無罪之判決，刑事訴訟法
    第154 條第2 項、第301 條第1 項分別定有明文。次按刑事
    訴訟法上所謂認定犯罪事實之證據，係指足以認定被告確有
    犯罪行為之積極證據而言，該項證據自須適合於被告犯罪事
    實之認定，始得採為斷罪資料。如未能發現相當證據，或證
    據不足以證明，自不能以推測或擬制之方法，以為裁判之基
    礎。又刑事訴訟上證明之資料，無論其為直接或間接證據，
    均須達於通常一般之人均不致有所懷疑，而得確信其為真實
    之程度，始得據為有罪之認定，若其關於被告是否犯罪之證
    明未能達此程度，而有合理性懷疑之存在，致使無從形成有
    罪之確信，根據「罪證有疑，利於被告」之證據法則，即不
    得遽為不利被告之認定，此分別有最高法院著有29年上字第
    3105號、40年臺上字第86號、76年臺上字第4986號判例可資
    參照。再者，檢察官對於起訴之犯罪事實，仍應負提出證據
    及說服之實質舉證責任。倘其所提出之證據，不足為被告有
    罪之積極證明，或其指出證明之方法，無從說服法院以形成
    被告有罪之心證，基於無罪推定之原則，自應為被告無罪判
    決之諭知，最高法院92年度台上字第128 號判例可資參照。
  (二)經原審法院向高雄市政府新興區戶政事務所（以下簡稱新興
    戶政事務所）調取姜光煜簽親「姜光煜」字樣之印鑑登記申
    請書及印鑑卡各1 份，囑託法務部調查局以歸納分析法及特
    徵比對法鑑定結果認：88年10月25日同意書上立同意書欄內
    「姜光煜」之簽名，與前開申請書及印鑑卡「姜光煜」簽名
    之筆劃特徵相同，有該局93年6 月23日鑑定通知書及前開印
    鑑登記申請書、印鑑卡及同意書在卷可證（見原審法院卷2
    第145 頁至第146 頁、第150 頁至第151 頁、偵1 卷第121
    頁），顯見，上開同意書上立同意書欄內「姜光煜」之簽名
    ，應係姜光煜本人所親簽，被告甲○○應無偽造上開「姜光
    煜」署押之情事。又88年12月10日切結書上立切結書人欄內
    之「姜光煜」之簽名，經法務部調查局鑑定結果認與新興戶
    政事務所姜光煜簽親「姜光煜」字樣之印鑑登記申請書、印
    鑑卡，及臺灣銀行綜合存款定書、印鑑掛失暨更換印鑑申請
    書上「姜光煜」之簽名，有部分筆劃特徵相似，但亦有相異
    之特徵，其原因究係切結書上立切結書人欄內「姜光煜」之
    簽名為他人所仿寫或同1 人筆跡之變異，由於樣本數量不足
    ，故歉難鑑定，有該局同前之鑑定通知書在卷可稽，則經上
    開鑑定結果，既不能證明被告甲○○有偽造切結書上立切結
    書欄內「姜光煜」之簽名，根據「罪證有疑，利於被告」之
    證據法則，即不得遽為不利於被告甲○○之認定。
  (三)至法務部調查局92年2 月24日調科貳字第09200035760 號鑑
    定通知書（見臺灣高雄地方法院檢察署92年度偵字第1023號
    卷第13頁）雖認：前開同意書第2 行之「姜光煜」簽名與同
    意書人欄「姜光煜」簽名之字跡筆劃特徵相同、前開切結書
    第二行之「姜光煜」簽名與立切結書欄「姜光煜」簽名之字
    跡筆劃特徵相同，有鑑定通知書1 份在卷可證（見偵2 卷第
    13頁），惟被告甲○○於偵訊中固自承：姜光煜先於88年10
    月25日製作同意書，另於同年12月10日書立切結書1 節（見
    1 卷第37頁反面、第38頁正面），被告甲○○並未明確說明
    同意書及切結書第2 行「姜光煜」之字跡係被告甲○○所書
    寫，而被告甲○○於原審法院復辯稱：上開同意書及切結書
    內容及簽名欄之「姜光煜」字跡均係姜光煜所簽等語，則上
    開同意書及切結書第2 行「姜光煜」之字跡，究係被告甲○○或姜光煜所為既有爭執，是上開鑑定結果僅能證明：同意
    書第2 行之「姜光煜」簽名與同意書人欄「姜光煜」簽名、
    切結書第2 行之「姜光煜」簽名與立切結書欄「姜光煜」簽
    名，均係同1 人所為，尚不能據此認定被告甲○○偽造「姜
    光煜」之署名，而為不利於被告甲○○之認定。
  (四)綜上所述，依卷內之相關證據資料，被告甲○○是否於前開
    同意書及切結書內偽造姜光煜之署名1 節，尚未達於通常一
    般之人均不致有所懷疑，而得確信其為真實之程度，而有合
    理性懷疑之存在，致使本院無從形成有罪之確信，根據「罪
    證有疑，利於被告」之證據法則，即不得遽為不利被告甲○○之認定，且公訴人復未就此部分之犯罪事實，盡其實質舉
    證責任，說服法院以形成被告有罪之心證，原應為無罪之諭
    知，惟公訴意旨認此部分與上開有罪部分有牽連犯之一罪關
    係（見原審法院卷2 第339 頁），原判決就此部分不另為無
    罪之諭知，並無不合。
乙、無罪部分：
一、公訴意旨略以：(一)甲○○、戊○○2 人共同基於使公務員登
    載不實之犯意聯絡，明知丙○並無向戊○○借用任何款項，
    竟於民國87年3 月間，以丙○名義為債務人，並以其所有之
    位於高雄縣六龜鄉○○段781 號地號土地（以下簡稱為甲土
    地，登記名義人為己○○），由甲○○製作不實之土地及建
    築改良物抵押權設定契約書，持向高雄縣美濃地政事務所申
    請辦理設定300 萬元抵押權登記，使該地政事務所不知情之
    承辦公務員將上開不實之抵押權設定事項，據以登載於其職
    務上所掌之土地登記簿上，足以生損害於地政機關對於土地
    、建物登記管理之正確性及丙○。(二)甲○○復另行起意，明
    知姜光煜並無向渠借用任何款項，竟於89年5 月15日，以姜
    光煜名義為債務人，並以其所有之位於高雄縣六龜鄉○○段
    665 之51號地號土地（以下簡稱為乙土地，登記名義人為姜
    光煜），由甲○○製作不實之土地及建築改良物抵押權設定
    契約書，持向高雄縣美濃地政事務所申請辦理設定300 萬元
    抵押權登記，使該地政事務所不知情之承辦公務員將上開不
    實之抵押權設定事項，據以登載於其職務上所掌之土地登記
    簿上，足以生損害於地政機關對於土地、建物登記管理之正
    確性。因認被告甲○○、戊○○2 人就(一)部分共同涉犯刑法
    第214 條之罪嫌；被告甲○○就(二)部分涉犯刑法第214 條之
    罪嫌云云。
二、經查：
  (一)甲○○、戊○○2 人被訴於民國87年3 月間，以丙○名義為
    債務人，並以其所有之位於高雄縣六龜鄉○○段781 號地號
    土地，設定300 萬元抵押權登記部分：
    (1)被告戊○○於87年3 月間，以丙○及己○○為債務人，被
      告戊○○為權利人，由被告甲○○偕同被告戊○○持蓋有
      丙○、己○○等人印文之土地登記申請書及扺押權設定契
      約書，向美濃地政事務所辦理甲土地300 萬元之扺押權設
      定登記1 節，業據被告甲○○、戊○○供承在卷，並有美
      濃地政事務所93年8 月11日美地一字第0930005530號函暨
      所附之土地登記申請書及扺押權設定契約書各1 份在卷可
      稽（見原審法院卷2 第241 頁至第245 頁），上開確有設
      立抵押權登記之事實，堪以認定。
    (2)被告戊○○辯稱：姜光煜曾向其借款約300 萬元，而提供
      丙○所有之甲土地設定扺押權云云。被告戊○○於檢察官
      偵訊、原審審理中所供前後固前後相互歧異，其所為之辯
      解固亦與常情不符，且證人王忠居於原審法院93年11月4
      日審理時證述：「（審判長問：你與姜光煜是否認識？）
      我自小家境不好，在孤兒院出出入入時認識姜光煜，姜光
      煜有時會在孤兒院當牧師，是他把我們帶大的，姜光煜很
      照顧我們，在他過世前4 、5 年前（約85年間），他說他
      有4 個小孩，有2 個已死亡，有2 個小孩笨笨的，請我幫
      忙照顧，他有1 塊土地（在前開土地旁邊）給我們耕作並
      搭農舍，要我們照顧他的2 個小孩」、「（審判長問：據
      你了解，姜光煜財力狀況？）民國84年間我要介紹他賣土
      地，他說他在高雄還有2 間房子、現金60萬元，不需賣土
      地」、「（審判長問：姜光煜87年間到他死亡，其財力狀
      況？）不了解，只知道他很有錢，他在拷潭還有1間房子
      ，都會請我去打掃，會給我工資500 至1000元」等語（見
      原審法院卷3 第65頁至第66頁），而證人王忠居既與姜光
      煜往來頻繁，應可瞭解姜光煜之經濟狀況，是其證述姜光
      煜經濟狀況良好之情，應可採信等情，固均堪認定。
    (3)惟按犯罪事實，應依證據認定之，無證據不得認定其犯罪
      事實；又不能證明被告犯罪者，應諭知無罪之判決，刑
      事訴訟法第154 條第2 項、第301 條第1 項分別定有明文
      。次按刑事訴訟法上所謂認定犯罪事實之證據，係指足以
      認定被告確有犯罪行為之積極證據而言，該項證據自須適
      合於被告犯罪事實之認定，始得採為斷罪資料。如未能發
      現相當證據，或證據不足以證明，自不能以推測或擬制之
      方法，以為裁判之基礎。又刑事訴訟上證明之資料，無論
      其為直接或間接證據，均須達於通常一般之人均不致有所
      懷疑，而得確信其為真實之程度，始得據為有罪之認定，
      若其關於被告是否犯罪之證明未能達此程度，而有合理性
      懷疑之存在，致使無從形成有罪之確信，根據「罪證有疑
      ，利於被告」之證據法則，即不得遽為不利被告之認定，
      此分別有最高法院著有29年上字第3105號、40年臺上字第
      86號、76年臺上字第4986號判例可資參照。再者，檢察官
      對於起訴之犯罪事實，仍應負提出證據及說服之實質舉證
      責任。倘其所提出之證據，不足為被告有罪之積極證明，
      或其指出證明之方法，無從說服法院以形成被告有罪之心
      證，基於無罪推定之原則，自應為被告無罪判決之諭知，
      最高法院92年度台上字第128 號判例可資參照。查本件甲
      土地於抵押權設定登記時，所有權人登記為證人己○○，
      此有抵押權設定登記申請書1 份附於原審院可稽（原審卷
      2 第245 頁），據證人即己○○之兄王忠居於原審審理中
      證稱：「（審判長問：系爭土地在你母親過世後，如何辦
      理繼承過戶？）我母親在世前說他把土地賣給姜光煜，因
      姜光煜沒有自耕農身分，所以沒有過戶，64年間我當兵時
      ，母親有交代系爭3 分的土地連同附近的1 甲8 分8 的土
      地已出售16萬元。我母親過世後，我有問代書甲○○，他
      說我們兄弟要先有1 人繼承（由己○○繼承，其他人都拋
      棄繼承），再移轉給姜光煜，手續是甲○○辦理的。當初
      我母親過世，甲○○說過戶手續總須40萬元，為了方便，
      以我們兄弟1 人名義繼承再過戶給姜光煜」、「（審判長
      問：87年3 月2 日過戶時辦理抵押設定300 萬元，債務人
      是己○○及丙○，你知否？）我不知道」、「（審判長問
      ：甲○○有無告知，為何要把己○○列為債務人？）沒有
      此事，沒有借這筆錢，我們當初也沒有同意」、「（審判
      長問：契約書是否經過你們同意而簽的？）我們只同意把
      土地過戶給姜光煜，不知道有設定的事」、「（辯護人問
      ：這份同意書是否己○○之筆跡？）是的，但簽名是為了
      要過戶土地，不是要設定借錢的」、「（辯護人問：你既
      然不知道設定借錢的事，為何知道己○○為了過戶而簽同
      意書？）我們只知道要把土地過戶給人家，甲○○叫我們
      簽什麼我們就簽」等語（見原審法院卷3 第62頁至64頁）
      ，及證人己○○於原審法院同日審判期日證述：「（審判
      長：問你簽同意書時，是否了解內容之意思？）簽名是我
      的，但我沒有印象有簽這張同意書」等語（見原審法院卷
      3 第64頁），依證人王忠居、己○○前開證述觀之，足見
      本件土地原係證人王忠居、己○○母親所有，其後出售於
      姜光煜，但因係屬農地，不能移轉登記至姜光煜名義而未
      辦理所有權移轉登記，其後因繼承關係，移轉登記於己○○所有。嗣至87年3 月3 日始由戊○○以己○○、丙○為
      債務人，己○○為義務人，設立登記為抵押債權人；並於
      87年3 月12日將該所有權移轉登記為丙○所有，此有各土
      地登記簿附卷可參（按該同意書已載明抵押債務與己○○
      無關，見原審法院卷3 第33頁，是本件將己○○列為債務
      人，應不致生損害於己○○）。則本件設立登記既需證人
      己○○之協同辦理，並申請印鑑證明書（原審法院卷2 第
      248 頁），證人己○○復於原審審理中證稱：「認識甲○○，但沒有經常往來也沒有金錢的往來。」；於本院審理
      中證稱：「（簽契約是何人拿給你簽的？）是我哥哥王忠
      居」云云，證人己○○係屬心智正常之人，則本件如非經
      姜光煜之授意、要求，證人己○○豈會無緣無故將其所有
      之土地提供被告甲○○設定抵押權予戊○○？且被告甲○○亦提出姜光煜簽名蓋章之委任授權書1 份（見原審法院
      卷3第33頁反面），證明姜光煜曾委託其辦理甲土地之扺
      押權設定登記，被告甲○○、戊○○就此部分之辯解，尚
      堪採信。
    (4)此外，本院復查無其他確切證據，足資證明被告就此部分
      有虛偽登記之情形，尚難僅憑被告戊○○前後供述互不一
      致，遽行推定被告等犯罪，被告甲○○、戊○○此部分被
      訴犯罪，均尚屬不能證明。
  (二)甲○○被訴於89年5 月15日，以姜光煜名義為債務人，並以
    其所有之位於高雄縣六龜鄉○○段665 之51號地號土地，辦
    理設定300 萬元抵押權登記部分：
    (1)被告甲○○於89年5 月間，以姜光煜為債務人，被告甲○○為權利人，由被告甲○○持土地登記申請書及扺押權設
      定契約書，向美濃地政事務所辦理土地抵押權設定登記1
      節，為被告甲○○所不爭執，並有美濃地政事務所93年8
      月11日美地一字第0930005530號函暨所附之土地登記申請
      書及扺押權設定契約書各1 份在卷可稽（見原審法院卷2
      第241 頁、第251 頁至第254 頁），右開事實堪以認定，
      先予說明。
    (2)訊據被告甲○○矢口否認有前開犯行，辯稱：伊與姜光煜
      交往長達二十多年之久，雙方素有金錢借貸關係，於八十
      九年四月十五日伊與姜光煜會算債務結果，雙方同意以三
      百萬元為債務總額」等語。
    (3)經查被告甲○○雖未能提出其於89年4 月15日與姜光煜會
      算之相關借款資料，固與常情有違，惟按被告甲○○已提
      出姜光煜、丙○、姜瑪麗等3 人於89年4 月15日簽發之面
      額300 萬元本票1 紙，以證明姜光煜確有積欠伊300 萬元
      ，此有本票1 紙在卷可證（見原審法本院卷1 第114 頁）
      ，雖衡以常情，倘姜光煜確積欠被告甲○○甲○○300 萬
      元，為何須其精神障礙疾病之子女丙○、姜瑪麗於本票上
      簽名或蓋章，顯與常理有違，故該本票中關於丙○、姜瑪
      麗2 人之簽名之真實性已屬可疑，但就姜光煜部分，則既
      為姜光煜之簽名，是就姜光煜部分，尚難認屬虛偽。且該
      抵押權確係姜光煜於登記前數日始前往戶政機關聲請印鑑
      證明，此有姜光煜之印鑑證明1 份可證（見原審卷2 第
      256 頁），而姜光煜係心智正常之人，若未同意設定抵押
      權，豈會設定抵押權予被告甲○○？再查該抵押權之權利
      範圍為20分之11，此有該抵押設定契約書可參（見原審卷
      2 第253 頁），如被告甲○○係虛偽設定，又何以會僅設
      定其中之20分之11，而不設定全部？更何況被告甲○○復
      提出姜光煜簽名蓋章之委任授權書1 份（見原審法院卷1
      第115頁），證明姜光煜曾委託被告甲○○辦理乙土地之
      扺押權設定登記，是被告甲○○就此部分之辯解亦尚堪採
      信。
    (4)此外，本院復查無其他確切證據，足資證明被告就此部分
      有虛偽登記之情形，被告甲○○此部分被訴犯罪，亦尚屬
      不能證明。
三、原審未查，就上開部分均為被告甲○○、戊○○有罪之判決
    ，尚有未洽。檢察官上訴意旨，以原審量刑過輕，指摘原判
    決不當，為無理由；被告甲○○、戊○○上訴意旨，否認犯
    罪，指摘原判決此部分不當，則為有理由，自應由本院將原
    判決關於甲○○行使偽造私文書部分（即原判決就甲○○之
    第1 部分）、戊○○行使偽造私文書部分及其定應執行刑均
    撤銷改判，另為被告甲○○、戊○○此部分被訴犯罪均無罪
    之判決。
據上論結，應依刑事訴訟法第368 條、第369 條第1 項前段、第
364 條、第299 條第1 項前段、第301 條第1 項，刑法第28條、
第56條、第214 條、第341 條第1 項、第55條、第47條，罰金罰
緩提高標準條例第1 條前段，判決如主文。
本案經檢察官張金塗到庭執行職務。
中　　華　　民　　國　　94　　年　　6 　　月　　9 　　日
                  刑事第九庭    審判長法  官  張明松
                                      法  官  郭玫利
                                      法  官  任森銓
以上正本證明與原本無異。
檢察官就甲○○部分如不服本判決應於收受本判決後10日內向本
院提出上訴書狀，其未敘述上訴理由者，並得於提起上訴後10日
內向本院補提理由書狀（均須按他造當事人之人數附繕本）「切
勿逕送上級法院」。
乙○○部分不得上訴。
被告等不得上訴。
中　　華　　民　　國　　94　　年　　6 　　月　　9 　　日
                                      書記官  蘇恒仁
附錄本件判決論罪科刑法條：
中華民國刑法第216條
(行使偽造變造或登載不實之文書罪)
行使第210 條至第215 條之文書者，依偽造、變造文書或登載不
實事項或使登載不實事項之規定處斷。
中華民國刑法第211條
(偽造變造私文書罪)
偽造、變造私文書，足以生損害於公眾或他人者，處5 年以下有
期徒刑。
中華民國刑法第214條
(使公務員登載不實罪)
明知為不實之事項，而使公務員登載於職務上所掌之公文書，足
以生損害於公眾或他人者，處3 年以下有期徒刑、拘役或500 元
以下罰金。
中華民國刑法第341條
(準詐欺罪)
意圖為自己或第3 人不法之所有，乘未滿20歲人之知慮淺薄，或
乘人之精神耗弱，使之將本人或第3 人之物交付者，處五年以下
有期徒刑、拘役或科或併科1,000元以下罰金。
以前項方法得財產上不法之利益，或使第3人得之者，亦同。
前2項之未遂犯罰之。
